最高法院刑事判決　　　　　　　　　　　　　　　九十三年度台上字第四三三四號
　　上　訴　人　辛○○
　　　　　　　　丙○○
　　共　　　同
　　選任辯護人　張居德律師
　　上　訴　人　甲○○
　　　　　　　　戊○○
　　　　　　　　己○○
　　　　　　　　庚○○
　　　　　　　　乙○○
　　　　　　　　丁○○
右上訴人等因違反水利法案件，不服台灣高等法院台中分院中華民國九十三年六月三
日第二審更審判決（九十三年度重上更(一)字第四五號，起訴案號：台灣台中地方法院
檢察署八十七年度偵字第二四五六０號、八十八年度偵字第八二五八號），提起上訴
，本院判決如左：
    主  文
原判決關於辛○○、丙○○、乙○○、丁○○部分撤銷，發回台灣高等法院台中分院。
其他上訴駁回。
    理  由
一發回部分：
本件原判決認定上訴人辛○○為台中縣烏日鄉○○村○○路二十八號福良砂石場實際
負責人，與該砂石場經理即上訴人丙○○，及林良彥、甲○○、戊○○均明知在福良
砂石場下方之台中縣霧峰鄉烏溪行水區內如原判決附圖所示之處，並未取得主管機關
許可得採取砂石，竟共同意圖為自己不法之所有，基於概括犯意聯絡，自民國八十七
年十一月一日晚上八時許起，推由丙○○與林良彥洽談盜採砂石事宜，丙○○並提供
供計算載運砂石數量之玩具鈔票，及以福良砂石場辦公室為點交計算之處所；林良彥
則負責僱用挖土機司機、砂石車司機；甲○○、戊○○二人則分別駕駛Ｂ二｜五八一
六、ＪＦ｜六三三八號吉普車而於進入該現場兩端路口處把風，甲○○並負責於砂石
車載運盜採之砂石經過時，按每載一車交付玩具鈔票一張，以資計算砂石車司機之報
酬。林良彥並提供自己所有如原判決附表所示挖土機三部，並負責駕駛其中一部挖土
機，另僱用與其等共具意圖為自己不法所有概括犯意聯絡之上訴人乙○○、丁○○二
人駕駛另二部挖土機及由己○○、張坤龍、宋景裕、庚○○暨已成年綽號阿財之不詳
姓名年籍者駕駛砂石車裝載，在前開地點連續結夥盜採砂石。前述地區遭開採之深度
、面積如原判決附圖所示，就行水區內盜採之部分，足以改變水流方向、造成土石沖
刷，致生公共危險。上開砂石車司機，每載運一車砂石代價新台幣（以下同）二百元
。林良彥按每一立方米，向福良砂石場收取五十六元之代價，並直接運往該砂石場內
堆置待加工。於八十七年十一月七日晚上二十三時許，在上開福良砂石場旁行水區，
為台灣台中地方法院檢察署檢察官指揮台中縣警察局刑警隊經濟組、台中縣警察局烏
日分局警員，當場查獲駕駛車牌號碼ＵＴ｜二二一之砂石車一部之張坤龍；駕駛車牌
號碼ＩＤ｜一八六號砂石車一部之宋景裕；駕駛車牌號碼ＨＹ｜八六一砂石車一部之
己○○；駕駛車牌號碼ＨＢ｜二七七砂石車一部之庚○○；已成年不詳姓名綽號阿財
之男子所駕駛無號牌之大貨車；並查獲駕駛吉普車把風之甲○○、戊○○，並扣得前
開用以盜採之如原判決附表所示挖土機三部、前開吉普車二部暨砂石車四部、另一引
擎號碼ＥＦ｜00000000號砂石車一部、車裝無線電七台、無線電手機一台，
並循線於同年月八日中午十二時許，帶同甲○○至福良砂石場辦公室內搜索，並扣得
美鈔便條紙二百六十三張及帳冊、料單等物等情。因而撤銷第一審關於上訴人辛○○
、丙○○、乙○○、丁○○部分之判決，改判依想像競合犯從一重論處辛○○等四人
連續結夥三人以上竊盜罪刑，固非無見。
惟查：(一)、有罪判決書之事實欄，為判斷其適用法令當否之準據，應將法院依職權認
定，與該當犯罪構成要件、論罪科刑有關之事實，詳實記載，始足判斷其適用法令之
當否。倘若事實無此記載，而理由加以說明，則判決理由失其依據，其判決當然違背
法令。原判決理由欄七說明上訴人辛○○、丙○○與林良彥等人就本件加重竊盜及違
反水利法犯行，有犯意聯絡及行為分擔，而論以共同正犯。然查原判決事實欄並未記
載辛○○、丙○○二人就盜採砂石致生公共危險之加重竊盜及違反修正前水利法第九
十二條之一第一項後段構成要件之行為，有何行為分擔，足見原判決上開理由之說明
失其事實之依據，難謂適法。(二)、共同被告林良彥於檢察官偵查中供稱：伊從溪底挖
起來的砂石是以一米五十六元之價格賣給福良砂石場，已賣福良砂石場二百多台的砂
石量，有十幾萬元的貨在那邊，已先拿到五萬元等語（見偵字第二四五六０號卷第八
九、一０九頁），其所述如果無訛，則經營福良砂石場之辛○○及該砂石場之經理丙
○○究竟係向林良彥購買其盜採之砂石，僅犯故買贓物罪，抑二人與林良彥謀議後，
推由林良彥實施盜採砂石犯行，應負加重竊盜及違反水利法之同謀共同正犯刑責，或
應負教唆加重竊盜、違反水利法罪，即非無疑問。究竟實情為何？原審未進一步詳查
釐清，即率行判決，顯有調查未盡之違誤。(三)、被告或共犯之自白，不得作為有罪判
決之唯一證據，仍應調查其他必要證據，以察其是否與事實相符，刑事訴訟法第一百
五十六條第二項定有明文。原判決認定上訴人乙○○、丁○○二人有前開受僱於林良
彥駕駛挖土機共同在行水區盜採砂石並致生公共危險之犯行，僅以共犯林良彥、戊○
○不利於乙○○、丁○○之供述，為其唯一證據，而未調查是否有其他證據足以證明
林良彥、戊○○不利乙○○、丁○○之供述確與事實相符，即遽為不利乙○○、丁○
○之判決，亦有未合。上訴人辛○○、丙○○、乙○○、丁○○上訴意旨指摘原判決
上開部分違背法令，尚非全無理由，應認仍有發回更審之原因。
二駁回部分：
(一)、違反水利法部分：
按刑事訴訟法第三百七十七條規定，上訴於第三審法院，非以判決違背法令為理由，
不得為之。是提起第三審上訴，應以原判決違背法令為理由，係屬法定要件。如果上
訴理由狀並未依據卷內訴訟資料，具體指摘原判決不適用何種法則或如何適用不當，
或所指摘原判決違法情事，顯與法律規定得為第三審上訴理由之違法情形，不相適合
時，均應認其上訴為違背法律上之程式，予以駁回。本件上訴人甲○○、戊○○、己
○○、庚○○上訴意旨略稱：(一)、原判決認上訴人甲○○擔任現場把風及發砂石車司
機用以計算車數之玩具美鈔等情。但案發時警方並未在甲○○身上或其汽車上查獲玩
具美鈔，砂石車司機之共犯亦無人指證甲○○發放玩具美鈔之事，原判決未說明其憑
以認定之依據，有判決不備理由之違法。(二)、砂石車司機己○○、宋景裕於警訊時供
稱：每載一車砂石，即由現場負責人持交美金便條紙一張予伊等語，此現場負責人為
何人，原審未予調查，有調查未盡之違法。(三)、甲○○為警攔截之處，係在勝華砂石
場門口，該處距離烏溪河川有一公里多，距離福良砂石場有二、三公里，距離如此之
遠，衡情不可能是擔任把風工作，原審認定甲○○擔任把風及計算砂石車次工作，顯
然違背經驗法則。(四)、原判決引用證人即到場取締之台中縣警察局刑警隊經濟組組長
林金童、台中縣警察局烏日分局警員林丁雄之證詞，認定上訴人戊○○確有原判決所
載之犯行。惟林金童於第一審證稱：當時戊○○是坐在駕駛之吉普車內等語，但林金
童、林丁雄於原審卻稱：當時戊○○站在車子旁等語。林金童前後對戊○○被發現時
係在車內或車外之供述，並不一致，原審未加查明實情，遽引為判決之證據，有判決
理由矛盾之違法。(五)、戊○○於警訊時供稱：八十七年十一月七日二十三時許伊被警
查獲時剛好在福良砂石場入口，把挖土機及吉普車擋在出入口，防止警方進入取締等
語，亦即二十三時許才開始「把風」行為，並非如原判決認定自晚間八時起至翌日早
上五時止。究竟實情如何？原審未予查明，有應調查之證據未予調查之違法。(六)、上
訴人己○○辯稱：八十七年十一月一日起至同年月六日止，伊受僱於東岳營造有限公
司載運砂石，同年月七日伊自南投修車回來，行經烏溪便道時為警攔檢時，被誤為共
同盜採砂石。原審就上開辯解事項未調查是否屬實，又未於判決內說明不足採之理由
，有判決不載理由之違法。(七)、警員至現場查獲本案時，有四輛砂石場載運砂石，按
一般情形，應是平均分配載運，然當時四輛車上計算車次之美金便條紙，分別為七張
、四張、三張及一張，顯有違經驗法則，原判決未審酌及此，遽以系爭美金便條紙作
為己○○犯罪之依據，其適用法則顯有不當。(八)、己○○僅係受僱於林良彥任砂石車
司機，並不知挖土機之引擎號碼，但依警訊筆錄，己○○於警訊時竟供述該引擎號碼
，足見此係員警憑己意一手製作，並非己○○之真意，該筆錄自無證據能力，原判決
採用之，其採證亦屬違法。(九)、原判決採用上訴人庚○○於偵查中所稱：甲○○先拿
六、七張美鈔便條紙給伊，伊還未載到砂石之供詞，亦即認庚○○尚未載運，惟又認
庚○○車上之美金便條紙係用以計算載運次數之物，其先後認定顯屬矛盾。(十)、警察
查獲庚○○之時間為晚上十一時許，距原判決認定之晚上八時上工時間僅有三小時，
現場又有四輛砂石車，庚○○理應不可能載運七次砂石，足見原判決認庚○○車上之
七張美金便條紙係計算載運次數之物，有違經驗法則等語。
惟查本件原審認定上訴人甲○○、戊○○、己○○、庚○○（以下簡稱上訴人甲○○
等四人）有原判決所載之犯行，係以該事實已據上訴人甲○○等四人於警訊及偵查中
坦承不諱，並經共犯林良彥於警訊及偵查中供證屬實，上訴人甲○○等四人被查獲之
經過，復經證人即查獲本案之員警林金童、林丁雄於審理中證述明確，且有自上訴人
甲○○等四人及共犯張坤龍、綽號「阿財」者駕駛之大貨車或吉普車上查獲之車裝無
線電、載貨單、玩具美金便條紙，以及在福良砂石場查獲之玩具美金便條紙等物扣案
可資佐證等證據，予以綜合判斷，認上訴人甲○○等四人之犯行，事證明確。又以上
訴人甲○○等四人及共犯係未經主管機關許可，即在案發地之行水區採石，其採石情
形經經濟部水利處第三河川局承辦人員到場實測後，認其盜採砂石之挖取量及挖取深
度，易導致河床高度下降及河道破壞，已致生公共危險，有該局函及所附河川圖籍及
現場照片可按。因認上訴人甲○○等四人所為，成立刑法第三百二十一條第一項第四
款之結夥三人以上竊盜罪（此部分不得上訴第三審法院，詳後述）及修正前水利法第
九十二條之一第一項後段之罪，依想像競合犯規定從一重之加重竊盜罪處斷，並於法
定刑內量處其刑，已詳其所憑證據及認定之理由。並指駁、說明上開上訴人於審理
中否認犯罪，所辯為不可取之理由。所為論斷，均有卷存證據資料可資覆按。從形式
上觀察，並無違背法令之情形存在。甲○○等四人雖指摘原判決違法，然查原判決係
依憑甲○○於檢察官偵查中之自白及共犯庚○○於偵查中之供述，認定甲○○負責發
計算載運砂石車次之玩具美鈔便條紙給砂石車司機。至於警方未在甲○○身上查獲美
鈔便條紙，原因很多，並不能證明甲○○之自白為不可採，甲○○上訴意旨謂原判決
未說明認定甲○○發美鈔便條紙之依據云云，尚有誤會。因甲○○、庚○○已供述由
甲○○發玩具美鈔便條紙作為計算車次之依據，原審認此事實已明，亦即認砂石車司
機己○○、宋景裕所述發玩具美鈔便條紙之「現場負責人」為甲○○，此為原審認事
、採證職權之合法行使，甲○○上訴意旨謂「該現場負責人」不明云云，指摘原審未
予調查為違法，自非合法之上訴理由。原判決係認定甲○○擔任把風工作，則為以無
線電手機通風報信，使挖土機及砂石車司機及時逃逸，自應在較遠處把風，以爭取時
間及空間，甲○○上訴意旨謂其被查獲處所距盜採砂石地點及福良砂石場有一公里至
二、三公里遠，不可能作把風工作云云，亦無可取。上訴人戊○○對其在福良砂石場
出入口被警查獲之事實並不否認，則當時其究竟在其吉普車內或站於吉普車旁，於認
定其擔任把風工作並不生影響，尚難執證人林金童於第一審及原審所述查獲當時戊○
○所處位置是在車內或車外之些許不同，而認原判決有何違法。戊○○於警訊時及偵
查中已供明盜採砂石於夜間二十時許開始工作到翌日上午五時共工作八小時，原審採
信其供述乃事實審採證認事之適法職權行使，並無違法，戊○○上訴意旨謂其於警訊
時供稱二十三時許才開始工作，原審未查明其工作時間云云，顯非依據卷內資料執為
指摘之合法上訴理由。警方查獲時，現場固有四輛砂石車，且車上計算車次之美鈔便
條紙張數不一，但因係按車次計酬，則各砂石車司機到現場載運之時間並不一定相同
，其早到者載運次數較多，並無違常情。己○○、庚○○上訴意旨執各司機載運次數
不一之情形，並謂庚○○不可能載運達七次之多，指摘原判決認事採證為違法，並不
可採。己○○係砂石車司機，衡情應不知挖土機之引擎號碼，其警訊時供述挖土機引
擎號碼，應係警員提出該資料製作，此部分之供述固無證據能力，但原判決並未引用
此部分之供述為論罪之依據，且己○○於偵查中仍承認犯罪，故不能執此指摘原判決
違法。至於其他上訴理由均係就原審依憑證據所為認事採證職權之合法行使，及原審
已調查、說明之事項，依憑己見所為之任意指摘，並重為事實之爭執，殊與法律規定
得為第三審上訴理由之違法情形不相適合，衡以前述說明，此部分之上訴為違背法律
上之程式，應予駁回。
(二)、加重竊盜部分：
按刑事訴訟法第三百七十六條所列各罪之案件，經第二審判決者，不得上訴於第三審
法院，法有明文。本件上訴人甲○○等四人所犯刑法第三百二十一條第一項第四款之
加重竊盜罪部分，核屬刑事訴訟法第三百七十六條第二款之案件，依首開說明，既經
第二審判決，自不得上訴於第三審法院，縱此部分與違反水利法部分有方法結果之牽
連關係，為裁判上一罪，但違反水利法部分之上訴為不合法，本院應從程序上予以駁
回，而無從為實體上判決，對於輕罪部分之此部分，亦無從適用審判不可分原則，為
實體上審判，上訴人等竟復提起上訴，顯為法所不許，應予駁回。
據上論結，應依刑事訴訟法第三百九十七條、第四百零一條、第三百九十五條前段，
判決如主文。
中　　　華　　　民　　　國　　九十三　　年　　　八　　　月　　 十九 　　日
                              最高法院刑事第十二庭
                                  審判長法官  陳　正　庸
                                        法官  賴　忠　星
                                        法官  王　居　財
                                        法官  張　清　埤
                                        法官  林　開　任
      右正本證明與原本無異
                                              書  記  官
中　　　華　　　民　　　國　　九十三　　年　　　八　　　月　　二十七　　日
                                                                        Ａ
